【裁判字號】    97,上訴,5718
【裁判日期】    980319
【裁判案由】    偽造文書等
【裁判全文】
臺灣高等法院刑事判決                97年度上訴字第5718號
上  訴  人  臺灣士林地方法院檢察署檢察官
被      告  甲○○
被      告  乙○○原名李克強
被      告  丙○○原名曾嘉增
上列上訴人因被告等偽造文書等案件，不服臺灣士林地方法院92
年度訴字第220號，中華民國97年8月13日第一審判決（起訴案號
：臺灣士林地方法院檢察署88年度偵字第9965號），提起上訴，
本院判決如下：
    主  文
上訴駁回。
    理  由
一、公訴意旨略以：
  (一)起訴書犯罪事實一：
    1.被告陳正男（已於民國90年1 月11日死亡）、被告甲○○
      （原名江能宇，93年4 月16日改名甲○○）、被告乙○○
      （原名李克強，93年6 月9 日改名乙○○）等人共同基於
      常業重利之概括犯意聯絡，自86年間起，以發送刊登貸款
      廣告海報之方式經營地下錢莊，趁不特定之人需款孔急而
      急迫之際，以高利貸放予不特定之人，借款人每借貸新臺
      幣（下同）1 萬元1 天應繳息85元至90元不等，相當於年
      息百分之306 至百分之324 ，並以每7 日至10日為1 期向
      借款人收取利息，而取得與原本顯不相當之重利並恃以維
      生，而以之為常業。迨86年8 月間起，丙○○（原名曾嘉
      增，93年1 月13日改名丙○○）因其所經營之超光工程有
      限公司（以下簡稱超光公司）資金周轉困難，遂以上開條
      件陸續向該地下錢莊借款約9600萬元，復於87年5 月間，
      范揚銘因其所經營之漢華水電工程有限公司（以下簡稱漢
      華公司）周轉困難，亦以上開條件陸續向該地下錢莊借款
      約3億2000萬元。
    2.嗣被告丙○○因無力清償欠款，陳正男等人遂要求其以超
      光公司及其本人之名義購買賓士牌自用小客車供渠等使用
      以抵償欠款，丙○○明知其資力狀況不佳，已無力繳付車
      款，竟仍與陳正男、甲○○及乙○○等人基於為自己不法
      所有之概括犯意聯絡，提供其本人、其弟曾嘉泉及超光公
      司之證件予陳正男，陳正男遂先後於87年8 月24日及同年
      8 月27日，以分期付款附條件買賣之方式向賓揚股份有限
      公司購置賓士牌自用小客車2 輛，並請領DJ-3310 號及DJ
      -4070 號牌照（起訴書將2 部車輛購買日期誤繕，應予更
      正），將該2 輛自用小客車分別登記於超光公司及丙○○
      之名下，又分別向蘇黎世產物保險股份有限公司及友聯產
      物保險股份有限公司投保汽車全險後，該2 輛自用小客車
      即分別由陳正男及甲○○2 人使用。未幾陳正男及甲○○
      為獲取不繳納銀行貸款本息之不法利益，竟明知上開車輛
      並未失竊，猶基於概括之犯意聯絡，先由甲○○於87年10
      月28日12時20分許至臺北市政府警察局中山分局長安東路
      派出所謊報車號DJ-3310 號自用小客車在臺北市○○○路
      、長春路口失竊，另由陳正男於同年11月28日至臺北市政
      府警察局萬華分局康定路派出所謊報車號DJ-4070 號自用
      小客車在臺北市○○區○○路1 段115 號前失竊，報請該
      管司法警察機關協助偵查竊盜之犯罪嫌疑人，未指定犯人
      而向該管公務員誣告不特定之人犯罪，致蘇黎世產物保險
      公司及友聯產物保險公司均陷於錯誤，而分別賠付保險金
      232萬6860元及211萬7115元。
    3.被告陳正男、甲○○及乙○○等人旋即基於行使偽造公文
      書及私文書之概括犯意，於不詳時、地連續將DJ-4070 號
      自用小客車之車身號碼WDB0000000A688718及車號DJ-3310
      號自用小客車之車身號碼 WDB0000000A712927磨滅後，重
      新偽造成WDB0000000A688018及WDB0000000A712072（起訴
      書誤為WDB0000000A716027 ），並據以偽造賓士汽車廠之
      「出廠證明」及「進口與貨物稅完稅證明書」，再偽造海
      關關防等公印蓋於上開車輛之「進口與貨物稅完稅證明書
      」上，足以生損害於賓士汽車廠及稅捐稽徵機關對於稅捐
      稽徵管理之正確性，嗣即填具汽車新領牌照登記書後，檢
      附前開偽造之資料，持交臺北市監理處不知情之承辦公務
      人員予以行使而據以申領牌照，致該管公務人員將該不實
      之登記資料，記載於其所掌之車籍文書資料，而核發 DK-
      1743號及DK-1742號牌照，並將該2輛自用小客車分別登記
      於不知情之徐玉娟及楊勝龍（均另為不起訴處分）名下，
      足以生損害於公路監理機關對於車籍管理之正確性。因認
      被告甲○○、乙○○共同涉犯刑法第 345條之常業重利罪
      （1.部分）、共同連續涉犯刑法第171條第1項之未指定犯
      人誣告罪、第339條第1項詐欺取財罪（2.部分）、共同連
      續涉犯第 216條、第211條行使偽造公文書罪、第216條、
      第220條、第 210條行使偽造準私文書罪、第214條使公務
      員登載不實罪（3.部分），被告丙○○共同連續涉犯刑法
      第339條第1項詐欺取財罪（2.部分）。
  (二)起訴書犯罪事實二：
    被告陳正男借款60萬元與李政國（另為不起訴處分），嗣因
    李政國無力清償，遂以其所有之車號V7-9299 號BMW 牌自用
    小客車交付予陳正男抵償債務，陳正男取得該車後，旋將該
    車之車身號碼AGJ41050DK97361 磨滅後，重新偽造成AGJ410
    50DK97031 ，並據以偽造BMW 汽車廠之「出廠證明」及「進
    口與貨物稅完稅證明書」，再偽造海關關防等公印蓋於該「
    進口與貨物稅完稅證明書」上，足以生損害於BMW 汽車廠及
    稅捐稽徵機關對於稅捐稽徵管理之正確性。嗣陳正男即要求
    有犯意聯絡之被告丙○○提供其弟曾嘉泉（起訴書誤載為曾
    家泉）之身分證件，並填具汽車新領牌照登記書後，檢附前
    開偽造之資料，持交臺北市監理處不知情之承辦公務人員予
    以行使而據以申領牌照，致該管公務人員將該不實之登記資
    料，記載於其所掌之車籍文書資料，而核發DJ-7137 號牌照
    ，並將該車登記於曾嘉泉名下，足以生損害公路監理機關對
    於車籍管理之正確性。嗣陳正男因向黃宗煒（另為不起訴處
    分）借款1000萬元無力清償，遂於87年12月間將該車交付予
    黃宗煒用以抵償債務，復將前開偽造之文書及車籍文件等資
    料均持交黃宗煒以資取信。因認被告丙○○共同涉犯刑法第
    216條、第214條之行使使公務員登載不實文書罪。
二、按犯罪事實應依證據認定之，無證據不得認定犯罪事實；又
    不能證明被告犯罪者，應諭知無罪之判決，刑事訴訟法第15
    4條第2項、第301條第1項定有明文。次按認定不利於被告之
    事實，須依積極證據，苟積極證據不足為不利於被告事實之
    認定時，即應為有利於被告之認定，更不必有何有利之證據
    ，最高法院著有30年上字第816號判例可資參照。
三、公訴人認被告甲○○、乙○○、丙○○共同涉犯刑法上開罪
    嫌，無非係以起訴書所列之下列證據執為論據：
  (一)犯罪事實一部分：
    1.被告兼告訴人丙○○之供述：證明全部犯罪事實。
    2.被告陳正男之供述：證明被告甲○○、陳正男分別於87年
      10月28日、11月28日向臺北市政府警察局中山分局長安東
      路派出所、臺北市政府警察局萬華分局康定路派出所報案
      DJ-3310號、DJ-4070號車輛失竊係謊報之事實。
    3.懸掛DK-1742號、DK-1743號車牌之自小客車照片（詳大安
      分局卷，以下稱偵卷O，第19、35頁）、警方查獲DK-1742
      號、DK-1743號車時，經拓印之車身號碼（詳偵卷O第20、
      36頁）、警方依拓印所得之引擎號碼向賓士公司查詢車籍
      原始資料之傳真往來文件 （詳偵卷O第21、37頁）：證明
      懸掛DK-1742號車牌、車身號碼WDB0000000A688018之自小
      客車，以及懸掛DK-1743號車牌、車身號碼為WDB0000000A
      712072之自小客車，其車牌、車身號碼係遭變造，原分別
      係車牌DJ-4070、車身號碼WDB0000000A688718，以及車牌
      DJ-3310號、車身號碼為WDB0000000A712927號之事實。
    4.DJ-3310、DJ-4070號車輛之汽車新領牌照登記書、進口與
      貨物稅完稅證明書、出廠證明（詳偵卷O第25、28、38 至
      40頁）、DK-1742、DK-1743號車輛之汽車新領牌照登記書
      、進口與貨物稅完稅證明書、出廠證明（ 詳偵卷O第21之
      1、22、23、42至44頁 ）：證明DK-1742、DK-1743號車之
      汽車新領牌照登記書等文件係偽造之事實。
    5.車輛竊盜、車牌失竊資料個別查詢報表、車輛協尋證明單
      （詳偵卷O 第251 、252 頁、第427 、437 頁）：證明被
      告甲○○、陳正男分別於87年10月28日、11月28日向臺北
      市政府警察局中山分局長安東路派出所、臺北市政府警察
      局萬華分局康定路派出所報案DJ-3310 號、DJ-4070 號車
      輛失竊之事實。
    6.友聯保險公司汽車理賠申請書、汽車保險單（詳偵卷O 第
      429 、430 頁）、被告丙○○出具予友聯保險公司之理賠
      金轉讓切結書（詳偵卷O 第32頁）、友聯保險公司用以支
      付保險理賠金之支票（票號0000000、金額211萬7115元，
      詳偵卷O第34頁）：陳正男謊報DJ-4070號車輛失竊後，友
      聯保險公司賠付保險金211萬7115元之事實。
  (二)犯罪事實二部分：
    1.證人李政國之證述：證明李政國因向被告陳正男借款60萬
      元無力清償，遂以其所有之車號V7-9299 號BMW 牌自用小
      客車交付予陳正男抵償債務之事實。
    2.被告丙○○、證人曾嘉泉之供述：證明被告陳正男要求被
      告丙○○提供渠弟曾嘉泉之身分證件，再由陳正男向臺北
      監理所請領DJ-7137 號牌照，並將該車登記於曾嘉泉名下
      之事實。
    3.懸掛號車牌DJ-7137 號之自小客車照片（詳偵卷O 第13頁
      ）、警方查獲DJ-7137 號車時，經拓印之車身號碼（詳偵
      卷O第14頁）：證明懸掛 DJ-7137號車牌、車身號碼之AGJ
      41050DK97031自小客車，其車身號碼係遭變造，原係車牌
      V7-9299號、車身號碼AGJ41050DK97361之事實。
    4.DJ-7137 號車之汽車新領牌照登記書（詳偵卷O 第17頁）
      、進口與貨物稅完稅證明書、出廠證明（詳偵卷O 第17之
      1 、之2 頁）、財政部基隆關稅局暖暖支局88年7 月29日
      （88）基暖業3 字第047 號函（詳偵卷O 第15頁）：證明
      DJ-7137 號車之進口與貨物稅完稅證明書及出廠證明書等
      文件係偽造之事實。
四、訊據被告甲○○、乙○○、丙○○均堅決否認有何起訴書所
    指之犯行，其等辯詞如下：
  (一)被告甲○○：
    1.常業重利部分，我當時是受僱於陳正男，整個工作的過程
      中，關於借款部分，並不是我與被害人直接去做這方面利
      息上面的談判，是由陳正男與被害人去談的。
    2.詐欺及誣告部分，當初確實是我個人以為車子失竊，因為
      賓士車輛的備用鑰匙都在陳正男身上，我們喝酒之後，並
      沒有把車子開走，後來隔天才知道車子被陳正男開走，然
      後才知道車子失竊。
    3.並不知道這2 部賓士車後來有偽造、變造相關車籍資料之
      情形，亦未參與。
  (二)被告乙○○：
    1.常業重利部分同甲○○所述。
    2.其餘部分，我從頭到尾都不知情，也沒有參與。
  (三)被告丙○○：
    1.犯罪事實一部分，我借款金額大約1200萬到1500萬元之間
      ，並沒有到9000多萬元這麼多，借錢是跟陳正男借的，只
      知道甲○○、乙○○是受僱於陳正男。當時超光公司還有
      尾款1 億多元還沒有收回來，所以想說收回來還是有利可
      圖，所以自願與陳正男簽1 份合作協議書。這2 部賓士車
      部分，是陳正男說要幫我處理公司的事情，所以想說有個
      車子來代步，車子用分期付款方式購買，也可以屬於公司
      財產，也可以節稅，我想說也是用分期的，有必要的話，
      也可以作為公司資產節稅，所以我就同意，當時陳正男說
      他會先支付頭期款，之後應收債款進來之後再支付其餘款
      項。後來車子報失竊及車牌有偽造的事情，我都不知道，
      是因為大安分局通知我去說明時，才知道有這些事情。
    2.犯罪事實二部分，事前我都不清楚有這麼1 部車，大安分
      局通知我及我弟弟時，我才知道，當時我弟弟在我公司協
      助工地的一些事務，陳正男表示他跟朋友有借貸關係，有
      1 部車要抵押在他那邊，希望能夠幫忙他，把這部車登記
      在我弟弟曾嘉泉名下，車子誰在使用的，我也不知道，車
      子變造車身號碼，改掛別的車牌的事情，我也都不清楚。
五、按刑事訴訟法有關傳聞法則、無罪推定等規定，係於92年9
    月1日起修正施行，但刑事訴訟法施行法第7條之 3復規定，
    於修正前已依法定程序進行之訴訟程序，其效力不受影響。
    因本案以下所引用之證據均係於修正前取得，依上述規定自
    有證據能力（最高法院93年度臺上字第5156號判決參考），
    以上先予敘明。
六、經查：
  (一)起訴書犯罪事實一認被告甲○○、乙○○共同涉犯行為時刑
    法第345條之常業重利罪嫌部分（該條文嗣已刪除）：
    1.丙○○於86年8 月間，因其所經營之超光公司資金周轉困
      難，陸續向陳正男借款約4800萬元，每借貸1萬元1天應繳
      息85元至90元不等，並以每7日至10日為1期繳付利息，87
      年 5月間，范揚銘因其所經營之漢華水電公司周轉困難，
      亦以上開條件陸續向陳正男借款約 3億2000萬元之事實，
      業據證人丙○○（參87年12月10日警詢筆錄，士檢88年度
      偵字第1458號卷，以下簡稱偵卷B，第11-15頁；87年12月
      15日警詢筆錄，偵卷B 第24頁；87年12月29日警詢筆錄，
      偵卷B 第29-32頁；88年7月29日警詢筆錄，大安分局卷，
      以下簡稱偵卷O ，第246-247頁；88年8月12日檢察官偵訊
      筆錄，偵卷B第197-199頁）、證人即漢華水電公司負責人
      范揚銘（87年12月10日警詢筆錄，偵卷B第34-35頁；87年
      12月29日警詢筆錄，偵卷B 第38-39頁；88年8月12日檢察
      官偵訊筆錄，偵卷B第197-199頁）、證人即曾向陳正男借
      貸之陳智光（原審97年5月28日審判筆錄，原審卷三第42-
      50頁）分別陳述在卷，質之被告甲○○、乙○○亦坦承曾
      向丙○○、范揚銘收取利息之事實。
    2.惟按被告行為時刑法第345 條常業重利罪之構成要件係乘
      他人急迫、輕率或無經驗貸以金錢或其他物品，而取得與
      原本顯不相當之重利，並以之為常業。詰之證人丙○○於
      原審審理時結證稱：我當時是超光公司的負責人，與陳正
      男有借貸關係，甲○○、乙○○是在那邊上班，他們是陳
      正男的員工，是范揚銘他先跟陳正男他們往來，我也有資
      金的需求，所以他就介紹陳正男借錢給我。我當時有向銀
      行辦理抵押及票貼，但是額度已經到頂了，「（你當時為
      何要跟民間借錢？）因為工程有的時候，我的收入與支出
      不見得很平衡，是因為額度問題，所以才向民間借錢。我
      公司之前都沒有經營過這麼大的案子。」、「（你向陳正
      男借錢之前，有無向民間借錢過？）應該有。」、「是，
      當時我工地很忙，如果要軋票的話，沒有很多時間來處理
      財務，所以利息高一點我覺得沒有關係。」，甲○○、乙
      ○○是因為他們在陳正男那邊任職，我有資金需求的時候
      ，他們會幫忙軋票。利息錢就是陳正男來收，「通常是把
      錢直接存到銀行讓我可以過票，我會與陳正男聯絡，他會
      去安排，如果他有空的話，他自己也會去轉帳，如果他沒
      有空的話，他就會請江能宇或李克強去，如果錢進去之後
      ，會再跟我聯絡。當天或是隔天會約時間處理開票、計算
      借款金額的事情，就是作為我借錢的憑據。」等語明確（
      原審97年5月14日審判筆錄，原審卷二第158-175頁）。按
      刑事訴訟法關於訊問證人採具結制度，其用意在擔保證言
      之真實性及憑信性，其作用在提高證人之責任心及警戒心
      ，使為誠實之陳述，本件告訴人丙○○業以證人身分具結
      作證，在負擔偽證罪處理之心理壓力下結證上情，其證言
      自堪採信。
    3.被告陳正男始終否認犯罪，其於案發已死亡，無從傳喚對
      質。證人范揚銘經原審傳喚未到，依其警詢及偵查中所述
      ，亦無從認定陳正男係乘其急迫、輕率或無經驗貸以金錢
      。而陳正男縱然曾陸續借貸金錢給證人丙○○，然觀之丙
      ○○上揭證詞，其係經過友人介紹，且基於自身審慎考量
      之後，始向陳正男借貸，自非急迫、輕率或無經驗，陳正
      男所為應與重利罪要件未合，是本件被告甲○○、乙○○
      所為，亦與常業重利罪無涉。
  (二)起訴書犯罪事實一認被告甲○○、乙○○共同連續涉犯刑法
    第171條第1項之未指定犯人誣告罪、第339條第1項詐欺取財
    罪、被告丙○○共同連續涉犯刑法第339條第1項詐欺取財罪
    ：
    1.被告丙○○前提供超光公司及其本人之證件予陳正男，由
      陳正男先後於87年8月24日及同年8月27日，以分期付款附
      條件買賣之方式向賓揚股份有限公司購置賓士牌自用小客
      車2輛，並請領DJ-3310號及DJ-4070號牌照，將該2輛自用
      小客車分別登記於超光公司及丙○○之名下，又分別向蘇
      黎世產物保險公司及友聯產物保險公司投保汽車全險。嗣
      由被告甲○○於87年10月28日12時20分許，至臺北市政府
      警察局中山分局長安東路派出所，報案稱車號 DJ-3310號
      自用小客車在臺北市○○○路、長春路口失竊，另由陳正
      男於同年11月28日至臺北市政府警察局萬華分局康定路派
      出所，報案稱車號 DJ-4070號自用小客車在臺北市○○區
      ○○路1段115號前失竊，嗣申請理賠，由蘇黎世產物保險
      公司於87年12月8日賠付 DJ-3310號車輛保險金232萬6860
      元及友聯產物保險公司於87年12月29日賠付DJ -4070號車
      輛保險金 211萬7115元之事實，有被告甲○○、丙○○、
      陳正男之供述、證人陳國竣即蘇黎世產物保險公司人員（
      參偵卷O第436頁）、證人陳淑芬即友聯產物保險公司人員
      （參偵卷O 第426頁）之證述及車號DJ-3310號車輛汽車新
      領牌照登記書 (偵卷B第173頁)、車號DJ-3310號車輛之超
      光公司與台新銀行87年8月24日動產抵押契約書 (偵卷B第
      171頁)、中山分局長安東路派出所受理甲○○報案車號DJ
      -3310號車輛於87年10月28日失竊電腦輸入單 ( 偵卷O 第
      437頁 )、車牌DJ-3310號車輛竊盜失竊資料查詢報表，報
      案人甲○○ (偵卷O第252頁)、車牌DJ-4070號車輛竊盜車
      牌失竊資料查詢報表，報案人陳正男 (偵卷O 第251頁)、
      友聯產物保險公司承保車牌 DJ-4070號車輛之汽車險理賠
      申請書、汽車保險單 ( 偵卷O第429、430頁)、因DJ-3310
      號車子失竊，超光公司於87年12月 8日同意由台新銀行向
      蘇黎世產物保險公司領取賠償金232萬6860元 ( 因超光公
      司向台新銀行設定動擔)之同意書 (偵卷B第174頁)、因DJ
      -4070 號車子失竊，丙○○於87年12月29日同意由賓揚公
      司向友聯產物保險公司領取賠償金 211萬7115元之同意書
      (偵卷B第185頁)、丙○○讓與向友聯產物保險公司請領保
      險金與賓揚公司之切結書 (偵卷O第32頁)、友聯產物保險
      公司支付與賓揚公司211萬7115元支票影本 (偵卷O第34頁
      )、甲○○於 87年12月30日收受賓揚公司之附條件買賣契
      約書、附條件買賣交易登記申請書、清償證明書、附條件
      買賣交易註銷登記申請書、牌照書之收據 (偵卷O第33頁)
      等附卷可資佐證。
    2.被告甲○○、乙○○、丙○○等人已堅詞否認此部分犯行
      ，而徵諸證人即同案被告陳正男於偵查中歷次所述（詳88
      年5月11日檢察官偵訊筆錄，偵卷B第168-170頁，88年8月
      13日大安分局警詢筆錄，偵卷O 第165-167頁，88年8月19
      日檢察官偵訊筆錄，偵卷B第202-203頁，88年8月25 日大
      安分局警詢筆錄，偵卷O 第162-163頁，88年9月27日檢察
      官偵訊筆錄，偵卷B 第207-208頁，88年11月3日檢察官偵
      訊筆錄，偵卷B第234-235頁，88年11月26日檢察官偵訊筆
      錄，偵卷B第247-249頁 )，並無從得知陳正男以超光公司
      、丙○○名義分別購買車號DJ-3310號、DJ-4070號賓士車
      時，被告甲○○、乙○○、丙○○等人有何施用詐術之詐
      欺取財之犯罪行為及故意，亦無法證明被告甲○○、乙○
      ○有何誣告之故意，或渠等之間有何等犯意聯絡及行為分
      擔。至於被告甲○○固不否認曾於87年10月27日晚間，駕
      駛車號 DJ-3310號車輛與陳正男、丙○○等人至酒店飲酒
      ，酒後欲返家之際，未見系爭車輛，故於翌日即10月28日
      12時20分許，至臺北市政府警察局中山分局長安東路派出
      所，報案稱車號 DJ-3310號自用小客車在臺北市○○○路
      、長春路口失竊，嗣代向保險公司申請理賠等情，惟其先
      供稱： 87年12月8日伊向保險公司申請理賠時就知道 DJ-
      3310號車子並沒有遺失，因為伊對車子很瞭解，發現陳正
      男繼續在使用該車，事有蹊蹺，自己去質問陳正男，他才
      承認的（原審97年5月28日審判筆錄，原審卷三第102頁）
      ，嗣經原審就細節加以訊問後，其進一步供陳：伊向派出
      所報案遺失及一開始提出理賠申請時，並不知道車子沒有
      遺失，所以才願意以伊之名義去報案及申請，是申請到一
      半時，因為看一模一樣的車子又出現了，但是換了別的車
      牌，伊才知道此事，伊質問陳正男後，陳某說這是其賺錢
      的門路，不會讓伊知道；而伊知道之後，確實沒有去做中
      止申請理賠金之動作（ 原審97年7月16日審判筆錄，原審
      卷三第180頁 ），依被告甲○○所述，系爭車輛既係陳正
      男使用中，被告甲○○僅為其駕駛車輛而已，彼等於酒後
      未見系爭車輛，甲○○因認系爭車輛已經遺失而向派出所
      報案，與常情並不相悖，又因系爭車輛雖登記超光公司名
      義，然實際上均由陳正男使用，其繼而依陳正男之指示，
      以超光公司名義申請保險金理賠，亦符合常理，難認有何
      誣告或詐欺取財之犯罪故意，被告甲○○縱於知悉陳正男
      之犯罪行為後，未積極中止申請理賠，應予非難，然其既
      未領取保險金，該車輛復非由被告甲○○使用，自難遽以
      該事後之舉止科以相關罪責。
  (三)起訴書犯罪事實一認被告甲○○、乙○○共同連續涉犯刑法
    第216條、第211條行使偽造公文書罪、第216條、第220條、
    第210條行使偽造準私文書罪、第214條使公務員登載不實罪
    嫌部分：
    1.車號DJ-3310 號自用小客車之車身號碼本為WDB0000000A7
      12927，嗣經磨滅成 WDB0000000A712072，DJ-4070號自用
      小客車之車身號碼本為 WDB0000000A688718，嗣經磨滅成
      WDB0000000A688018，經申請核發DK-1743及DK-1742 號牌
      照，並將該 2輛自用小客車分別登記於不知情之徐玉娟及
      楊勝龍（均另為不起訴處分）名下之事實，業據證人即共
      同被告張家彰於原審審理時結證明確（ 原審97年5月14日
      審判筆錄，原審卷二第154-157頁 ）、證人徐玉娟、楊勝
      龍分別證述在卷（ 參偵卷O第334-335頁、第180-181頁）
      ，復有超光公司車號 DJ-3310號車子汽車新領牌照登記書
      (偵卷B 第173頁)、中華賓士公司查詢車號DJ-3310號車輛
      回覆資料 (偵卷O第21頁)、車牌DJ-3310號車子87年8月24
      日汽車新領牌照登記書 (偵卷O第38頁)、車牌 DJ-3310號
      車子之87年8月17日之進口與貨物稅完稅證明書 (偵卷O第
      39頁)、原始進口報單 (偵卷O第40頁)、車牌DJ-4070號車
      子之87年8月24日之進口與貨物稅完稅證明書 (偵卷O第25
      頁)、87年8月27日汽車新領牌照登記書 (偵卷O第26頁)、
      87年4月8日之汽車出廠證明 (偵卷O第28頁)、車主丙○○
      身分證影本 (偵卷O第30頁)、車牌 DK-1743號車輛（即原
      車號DJ-3310號）彩色照片原本 (偵卷O第35頁)、車牌DK-
      1743號車子之拓印車身號碼字模、拓印汽車引擎號碼字模
      、車身識別牌WDB0000000A712027、車身號碼WDB0000000A
      712072 (偵卷O第36頁)、車牌DK-1743號車子87年10月2日
      之汽車新領牌照登記書 (偵卷O第42頁)、87年6月1日之進
      口與貨物稅完稅證明書 (偵卷O第43頁)、87年4月1日之英
      文汽車出廠證明 (偵卷O第43-1頁)、登記名義人徐玉娟身
      分證影本 (偵卷O第45頁)、車牌 DK-1743號車輛之大安分
      局88年8月13日扣押證明筆錄 (偵卷O第170頁)、車牌 DK-
      1743號車輛之車籍查詢資料 ( 偵卷O第177頁 )、車牌DK-
      1742號車輛（即原車號DJ-4070號）彩色照片原本 (偵卷O
      第19頁)、車牌DK-1742號車子之拓印車身號碼字模、拓印
      引擎號碼字模、偽造車身識別牌與重打變造車身號碼彩色
      照片原本 (偵卷O 第20頁)、車牌DK-1742號車輛87年10月
      2日之汽車新領牌照登記書 (偵卷O 第21-1頁)、87年4月6
      日之英文汽車出廠證明 (偵卷O第22頁)、87年6月3日進口
      與貨物稅完稅證明書 (偵卷O第23頁)、登記名義人楊勝龍
      身分證影本 (偵卷O第24頁)、車牌 DK-1742號車輛之大安
      分局88年8月13日扣押證明筆錄 (偵卷O第182頁)、車牌DK
      -1742 號車輛之88年9月3日贓物認領保管單，具領人為友
      聯產物保險公司 (偵卷O第425頁)等在卷足憑。
    2.觀之證人即共同被告張家彰結證稱：我不認識甲○○、乙
      ○○、丙○○等人，我主要是認識張志成，一開始是因為
      他車子給我噴漆，後來是我從大陸回來，張志成說他老闆
      有錢要報我賺，1 件5 萬元，但是我都沒有拿到，就是要
      改車身的號碼，他會提供我車身號碼，車身號碼是裝在信
      封裡面，鐵牌是我做的；本件DK-1742 號、DK-1743 號這
      2 部車子是張志成或Jeff送去給我改造的，車身號碼確實
      是我打的，他們會直接把車子放在我新店市○○路住處，
      鑰匙放在固定地方；車身號碼打好後，1 部我開到國父紀
      念館那邊交給張志成，另外1 部是他們自己來開，我不知
      道是誰開走的（原審97年5 月14日審判筆錄，原審卷二第
      154- 157頁）。依證人張家彰所述，本件2 部車子之偽造
      車身號碼及相關證件之犯罪行為，應與被告甲○○、乙○
      ○等人無關。再者，扣案之DK-1742號、DK-1743號 2部車
      輛之相關車籍資料，僅能證明該等文件均為虛偽不實，並
      無其他積極證據足以佐證係被告甲○○、乙○○等人所偽
      造，檢察官所指尚嫌速斷。
  (四)起訴書犯罪事實二認被告丙○○涉犯刑法第216條、第214條
    之行使使公務員登載不實文書罪嫌部分：
    1.陳正男借款60萬元與李政國（另為不起訴處分），嗣因李
      政國無力清償，遂以其所有之車號V7-9299 號BMW 牌自用
      小客車交付予陳正男抵償債務，陳正男取得該車後，旋將
      該車之車身號碼AGJ41050DK97361磨滅後，重新偽造成AGJ
      41050DK97031，並據以偽造 BMW汽車廠之「出廠證明」及
      「進口與貨物稅完稅證明書」，再偽造海關關防等公印蓋
      於該「進口與貨物稅完稅證明書」上，嗣陳正男即要求被
      告丙○○提供其弟曾嘉泉（起訴書誤載為曾家泉）之身分
      證件，並填具汽車新領牌照登記書後，檢附前開偽造之資
      料，持交臺北市監理處不知情之承辦公務人員予以行使而
      據以申領牌照，致該管公務人員將該不實之登記資料，記
      載於其所掌之車籍文書資料，而核發 DJ-7137號牌照，並
      將該車登記於曾嘉泉名下，嗣陳正男因向黃宗煒（另為不
      起訴處分）借款1000萬元無力清償，遂於87年12月間將該
      車交付予黃宗煒用以抵償債務，復將前開偽造之文書及車
      籍文件等資料均持交黃宗煒之事實，業據證人即共同被告
      陳正男（ 88年8月13日大安分局警詢筆錄，偵卷O 第165-
      167頁，88年11月3日檢察官偵訊筆錄，偵卷B第234-235頁
      ，88年11月9日檢察官偵訊筆錄，偵卷B 第237-238頁，88
      年11月26日檢察官偵訊筆錄，偵卷B第248-249頁）、證人
      李政國（ 91年5月23日檢察官偵訊筆錄，士檢88年度偵字
      第9965號卷2，以下簡稱偵卷G，第235-238頁 ）、證人曾
      嘉泉（88年7月30日大安分局警詢筆錄，偵卷O第243- 244
      頁，91年5月23日檢察官偵訊筆錄，偵卷G第230-231頁 ）
      、證人黃宗煒（88年7月22日大安分局警詢筆錄，偵卷O第
      238頁，88年7月23日大安分局警詢筆錄，偵卷O第235頁，
      88年7月27日大安分局警詢筆錄，偵卷O第233-234頁，88
      年11月18日檢察官偵訊筆錄，偵卷B第244-245頁，88年11
      月26日檢察官偵訊筆錄，偵卷B第247-249頁，91年 5月21
      日檢察官偵訊筆錄，偵卷G第192-193頁，91年6月3日檢察
      官偵訊筆錄，偵卷G第293-294頁 )分別於偵查中證述在卷
      ，並有車牌 DJ-7137號車彩色照片原本 (偵卷O第13頁)、
      車牌DJ-7137號車輛之車身號碼AGJ41050DK97031號，拓印
      重打車身號碼彩色照片原本 (偵卷O第14頁)、財政部基隆
      關稅局暖暖支局88年 7月29日（88）基暖業3字第047號函
      （偵卷O第15頁）、車牌DJ-7137號車子之車籍查詢資料 (
      偵卷O第16頁)、車牌DJ-7137號車輛之87年9月18日汽車新
      領牌照登記書 (偵卷O第17頁)、87年3月3日英文汽車出廠
      證明 (偵卷O第17-1頁)、87年4月2日進口與貨物稅完稅證
      明書 (偵卷O第17-2頁)、車牌 DJ-7137號車輛之登記名義
      人曾嘉泉身分證影本 (偵卷O 第17-3頁)、88年7月22日扣
      押證明筆錄原本 (偵卷O 第237頁)、陳正男向黃宗煒借款
      1000萬元之償債協議書 (偵卷O第239頁)等附卷可稽。
    2.訊之被告丙○○已堅決否認涉有此部分之犯行，質以證人
      黃宗煒，亦證明系爭車輛及車籍資料是陳正男指示甲○○
      交付，被告丙○○並不在場（原審97年5 月21日審判筆錄
      ，原審卷三第31-38 頁），另綜合證人乙○○、甲○○等
      人所證可知，被告丙○○或車號V7-9299 號BMW 牌車輛之
      登記車主曾嘉泉並未曾使用過該部車子，該車係由陳正男
      使用，後來車子是甲○○與乙○○開去交給黃宗煒（原審
      97年5 月28日審判筆錄，原審卷三第50-58 頁），而依檢
      察官起訴書所舉之證據，充其量僅能證明車號V7-9299 號
      BMW 車輛嗣經改造車身號碼，核發DJ-7137 號牌照，登記
      於曾嘉泉名下，而相關DJ-7137 號車籍資料均係虛偽，並
      無法證明該等偽造行為與被告丙○○有關。
七、此外，復查無其他積極證據足資認定被告甲○○、乙○○、
    丙○○有何起訴書所指之犯行，既不能證明被告甲○○、乙
    ○○、丙○○等3 人犯罪，揆諸前揭說明意旨，均應為無罪
    判決之諭知。
八、原審諭知被告無罪，核無不合，檢察官上訴略以：
      (一)原起訴犯罪事實一之被告甲○○、乙○○所犯常業重利
        罪部分：
      (1)原審認被告2 人無起訴之常業重利犯行，無非係以共同
        被告陳正男於警詢及偵查中均矢口否認犯行、證人即同
        案被告丙○○嗣於法院審理時自稱向陳正男借款是經自
        身審慎考量後所為，證人范揚銘於審理中傳訊未到而其
        警詢及偵查中所述無從認定借錢係出於急迫、輕率或無
        經驗等情為據。
      (2)然本件被告等人所涉常業重利犯行，並非僅共同被告陳
        正男得以為證，且本件警方移送意旨與起訴均認被告甲
        ○○、乙○○涉有與被告陳正男共犯常業重利罪行，亦
        非係於88年9月1日查獲陳正男、甲○○、乙○○與張家
        彰、張志成等人之AB車犯罪集團，始開始偵辦並要求丙
        ○○與范揚銘等人指述被告甲○○、乙○○與陳正男之
        常業重利犯行，實係因同案被告丙○○與證人范揚銘於
        87年12月間認為遭以陳正男為首之地下錢莊貸放重利、
        經營之公司被該地下錢莊強行接手、公司證件、存摺與
        票據遭該地下錢莊取走保管怕遭濫用，以及87年11月間
        丙○○更遭被告三人以輪流看守之方式，形同軟禁在陳
        正男等人租來之臺北市○○○路住處，證人丙○○與范
        揚銘怕自己與家人受到加害而向警方報案，此有丙○○
        （原名曾嘉增）、范揚銘在87年12月10日、12月15日與
        87年12月29日之警詢筆錄及本署檢察官88年8 月12日之
        偵訊筆錄可資為憑。證人丙○○與范揚銘對於2 人經營
        之超光公司、漢華公司因財務危機致被告甲○○與乙○
        ○與陳正男之地下錢莊得以趁隙而入，被告甲○○、乙
        ○○向渠等收取貸款利息及渠等之超光公司及漢華公司
        經營狀況轉趨惡劣而遭陳正男與甲○○、乙○○強行接
        管之經過情形，於本案偵查初期之警詢及偵訊中陳述均
        至為明確，並無原判決所認無從認定借款係出於急迫云
        云等情事，況且原判決理由五已明白揭示本件相關人員
        之警詢與偵訊筆錄均係在92年9月1日刑事訴訟法修正施
        行前所取得，均具有證據能力，故原判決自應於判決中
        ，就被害人丙○○、范揚銘於警詢及偵查中至為明確之
        陳述，具體說明何以不足認定陳正男為首之地下錢莊不
        涉重利犯行，而非率以「無從認定」一語輕描淡寫一筆
        帶過，原審所認不無判決理由不備之瑕疵。
      (3)再者，證人丙○○於警詢及偵查時，均一再表示是看報
        紙夾報而向陳正男借錢，後於87年8 月中旬因公司財務
        困難，陳正男始藉口為確保債權得到保障而接管超光公
        司等情，與證人范揚銘所證亦係因報紙夾報而開始向陳
        正男借款以及陳正男與乙○○等人接管漢華公司等情相
        符，顯見此為該地下錢莊慣用之手法，被告甲○○與乙
        ○○替陳正男貸放款項及向債務人收取利息，非偶一為
        之，2 人並坦承受陳正男之指示分別進駐超光公司與漢
        華公司，況且被告甲○○與陳正男尚有表兄弟之關係，
        2 人豈會對陳正男之重利犯行一無所悉？證人陳智光亦
        證稱陳正男原經營財務顧問公司，甲○○為成員，後來
        乙○○加入，向陳正男借款是每10日計息1 次，每萬元
        日息85至90元等情，與證人丙○○、范揚銘於警詢及偵
        訊時所證相符，原審雖以證人丙○○於審理時之證詞可
        採，然此係因證人丙○○與被告甲○○等人同遭起訴涉
        有偽造文書等罪嫌，為圖脫免自己罪責所致，否則何以
        其於警詢與偵查中所述與其他證人之證詞不謀而合？況
        且，衡諸常情，倘財務健全無急迫資金需求之人，怎會
        不循正當管道向銀行貸款而願支付高達百分之三百之年
        息向地下錢莊借款？原判決未就此疑點說明，逕以共同
        正犯陳正男已亡故無從傳喚對質為判決之理由，未就卷
        內尚存之諸多證據詳為勾稽認定事實，所持理由難令人
        甘服。
      (二)原起訴犯罪事實一之被告甲○○、乙○○與丙○○所犯
        誣告、偽造文書與詐欺等犯行部分：
      (1)原審所認無非係以已死亡之共犯陳正男於案發時為警詢
        與偵查中所述從未提及購買車號DJ-4070號與DJ-3310號
        2 部賓士車輛是要向保險公司詐財，故無從認定被告甲
        ○○等人與陳正男有犯意聯絡與行為分擔，又認為甲○
        ○不知車號 DJ-3310車輛實際未失竊而認此部分之被告
        等人無罪。
      (2)惟查本件共同正犯陳正男雖於偵查中亡故，然其證詞非
        本件據以起訴之唯一證據，況且於案發之初，陳正男為
        逃避自己之罪責，一概否認有何犯罪情事，豈能以陳正
        男未提及被告甲○○3人而為有利被告3人之認定，原審
        所持理由不無違反論理法則之嫌。實則係爭2 部賓士車
        ，是在87年8 月24日與27日以超光公司及丙○○名義購
        入，據被告丙○○於警詢及偵查中所述，當時公司發生
        財務困難，陳正男為確保債權能獲得清償而強行接管超
        光公司等語，以當時超光公司與丙○○之財務狀況，有
        斥資購買高級進口車之能力與需要嗎？被告丙○○對當
        時陳正男甚為違常之舉動豈會毫無任何懷疑？況且車輛
        購入後，如被告等人所稱係由陳正男使用，被告甲○○
        並擔任司機駕駛其中1 部賓士車載送陳正男，又甲○○
        自稱使用車輛直到87年10月27日到酒店飲酒後發現車輛
        失竊而在同年10月28日向警方報案云云，然係爭2 部車
        輛於87年10月2 日分別以變造後之車身號碼及偽造的出
        廠證明等文件資料，用楊勝龍及徐玉娟之名義向監理機
        關新領得DK-1742 號（原DJ-4070號）及DK-1743號（原
        DJ-3310 號）牌照，證人楊勝龍於警詢中證稱是在87年
        10月3日向陳正男購得車號DK-1742號賓士車，故被告等
        人豈有可能在87年10月3 日楊勝龍取得該車後繼續看陳
        正男使用車號DJ-4070號賓士車？又車號DK-1743號（原
        DJ-3310 號）車輛係在陳正男使用中為警查扣，若非預
        謀，87年10月28日怎會由甲○○向警方報案失竊？復據
        被告丙○○於警詢及偵查中證稱陳正男與甲○○、乙○
        ○曾到公司找他，並說要將車輛謊報失竊向保險公司領
        取保險金等情，且甲○○自陳87年12月間已知悉賓士車
        未失竊後，仍受陳正男之託，與蘇黎世產物保險公司及
        友聯保險公司洽談出險理賠事宜，丙○○並出具同意由
        賓揚公司向友聯產物保險公司領取車號DJ-4070 號車輛
        失竊保險金之同意書，甲○○與丙○○在詐欺行為未完
        成之際，均仍有參與詐騙保險公司之行為，又被告3 人
        既明知要將未失竊之車輛謊報失竊及詐領保險金，縱使
        未確知陳正男對於車體部分要如何處理，然係爭2 部賓
        士車均為87年8 月之新車，在87年10月間向警方報案車
        號DJ-3310 號車輛失竊時，陳正男斷無可能將車體報廢
        之，且係爭2部車輛以新的車身號碼領得DK-1742號與DK
        -1743 號車牌之時間均早於將原車牌號碼向警方報案車
        輛失竊之87年10月28日與11月28日，益徵渠等確有與陳
        正男共犯之故意及行為分擔，原審疏而未查，遽為無罪
        之認定，且在詐欺行為尚屬未遂之階段誤認為甲○○僅
        係於詐欺行為完成後參與理賠事宜，認事用法均屬違誤
        。
      (三)原起訴犯罪事實二之被告丙○○所犯偽造文書犯行部分
        ：原審以無證據證明被告丙○○曾使用過車號 V7-9299
        號BMW 車輛而認其未參與陳正男之偽造文書犯行。然查
        ：被告丙○○於警詢中自陳陳正男係地下錢莊業者，87
        年8 月間公司財務狀況出現問題導致陳正男接管超光公
        司，更於8月下旬以其與超光公司名義購買2部與當時超
        光公司財務狀況顯不相當之高級進口賓士車輛，況且監
        理法規並未限制每人名下登記之車輛數目，如陳正男非
        要將李政國抵償債務而交付之車號V7-9299號BMW汽車用
        於不法之途，陳正男何需借用他人名義登記？被告丙○
        ○有此預見仍提供其弟曾嘉泉之身份證供陳正男使用，
        陳正男果然將李政國交付之車號V7-9299號BMW車輛車身
        變造後以「曾嘉泉」名義新領牌造，實難謂被告丙○○
        無與陳正男共犯之情。
    本院查：丙○○於警詢第一次時稱伊是向陳正男借錢，並非
    稱是向甲○○、李秉弘借錢。又無從認定丙○○借錢係出於
    急迫、輕率或無經驗，及有關將車輛報失領取保險金之事，
    甲○○、李秉弘並未參與犯行。又並無證據證明被告丙○○
    曾使用過車號V7-9299號BMW車輛而認其未參與陳正男之偽造
    文書犯行。原審均已敘述如上，經核並無違經驗法則。是檢
    察官之上訴核無理由，應予以駁回。
據上論斷，應依刑事訴訟法第368條，判決如主文。
本案經檢察官劉斐玲到庭執行職務。
中    華    民    國    98    年    3    月    19    日
                  刑事第十一庭  審判長法  官  張連財
                                      法  官  林明俊
                                      法  官  楊照男
以上正本證明與原本無異。
檢察官如不服本判決，應於收受送達後10日內向本院提出上訴書
狀，其未敘述上訴之理由者並得於提起上訴後10日內向本院補提
理由書（均須按他造當事人之人數附繕本）「切勿逕送上級法院
」。
被告不得上訴。
                                      書記官  張美華
中    華    民    國    98    年    3     月    19    日


司法院資訊處製作；財團法人民間司法改革基金會備份。
